【裁判字號】    97,訴,3119
【裁判日期】    980429
【裁判案由】    土地增值稅
【裁判全文】
臺北高等行政法院判決
                                      97年度訴字第3119號
                              .
原      告  甲○○○
被      告  桃園縣政府地方稅務局
代  表  人  黃興旺(局長)
訴訟代理人  乙○○
上列當事人間因土地增值稅事件，原告不服桃園縣政府中華民國
97年10月13日府法訴字第0970270982號訴願決定，提起行政訴訟
。本院判決如下：
    主  文
原告之訴駁回。
訴訟費用由原告負擔。
    事  實  及  理  由
一、事實概要：原告所有坐落桃園市○○段608地號土地(下稱系
    爭土地)，於民國96年11月15日經台灣桃園地方法院(下稱桃
    園地院) 民事執行處強制執行拍賣，由訴外人陳麗甘拍定取
    得，桃園地方法院遂函請被告核算應課徵之土地增值稅，經
    被告核定按一般用地稅率課徵土地增值稅新台幣( 下同)867
    ,822元，並請桃園地方法院代為扣繳在案。原告不服，主張
    於97年3 月5 日接獲法院分配表通知後，欲前往辦理自用住
    宅課稅，然經告知通知函已寄存送達一事後，復於97年3 月
    27日前往郵局領取通知函，依土地稅法第34條之1 第2 項規
    定，收到通知之次日起30日內提出申請，並無逾期，申請復
    查未獲變更，提起訴願復經決定駁回後，遂提起本件行政訴
    訟。
二、原告起訴主張：
    (一)訴願機關及被告引用法務部93年4月13日法律字第0930014
      628 號函釋意旨：「……按行政機關或郵政機關依行政程
      序法第74條第1 項規定為送達者，無論應受送達人實際上
      於何時受領文書，均以寄存之日視為收受送達之日期，而
      發生送達效力。至於同條第3 項規定：『寄存機關自收受
      寄存文書之日起，應保存3 個月。』係就寄存機關保存送
      達文書之期限為規定，對於送達生效日期之認定，並無影
      響。」云云，作為行政程序法第74條及行政訴訟法第73條
      關於寄存送達規定之法律解釋。並以此解釋作為本案訴願
      決定書之法律依據，駁回原告訴願。
    (二)惟按，法律與憲法抵觸者無效，命令與法律抵觸者無效，
      法務部上開函釋僅係其內部規定之函文，並非全國行政機
      關所應遵守之函文。故其所為前開解釋非但悖離行政程序
      法第74條及行政訴訟法第73條關於寄存後，其所發生之送
      達效力，法所定存續期間有3 個月規定之解釋。換言之，
      寄存之日為送達發生效力之始日，其送達發生效力之末日
      為第90天。其發生送達效力為持續不斷，至法律所定期間
      達3 個月為止。亦即3 個月內寄存文件苟未被領取，送達
      予當事人文件之法律程序，已屬合法完成並達送達之效果
      。3 個月期滿當事人之權益始喪失。此乃寄存送達所規定
      3 個月期間當然之解釋。苟如訴願機關所認定寄存之日視
      為收受送達之日期，而發生送達之效力。無視3 個月法律
      存續期間存在之規定，則對於當事人而言，寄存首日外之
      其他89天規定已無意義。此由最高法院85年度台抗字第15
      1 號裁定：「寄存送達應以實際領取時發生效力」可證明
      。
    (三)又查，在此工商社會因當事人可能在他鄉讀書、工作或必
      需短暫離開住家，故為保障當事人權益，法律規定送達效
      力應持續不斷迄3個月為止。於3個月寄存期間，當事人得
      隨時領取寄存文件，應以期間內領取日乃真正實際送達日
      。就本案而言，97年1 月16日通知之文件完成寄存送達，
      其送達效力應持續至97年4 月15日止。原告於97年3 月27
      日領取寄存文件，該領取日起之次日，被告方能依土地稅
      法第34條之1 第2 項規定之期間計算原告是否逾期申請，
      方屬合法。倘3 個月法律保障期間內當事人不去領取，送
      達之文件因法律程序已完成而達到合法送達。當事人之權
      益亦因3 個月期滿而喪失，此乃寄存送達3 個月期間當然
      之解釋。足見被告認知不合實際與悖離法之本意。再者，
      本案被告既採行政程序法第74條及行政訴訟法第73條第1
      、2 項寄存規定，理應受第3 項寄存期間3 個月之約束，
      豈有採第1、2項規定寄存，卻不受第3 項規定規範之理等
      語。並聲明並聲明請求撤銷訴願決定及原處分。
三、被告則以：
    (一)經查，本案通知函已於97年 1月16日送達予原告桃園市○
      ○里○○路111 號之戶籍地，因未獲會晤本人亦無受領文
      書之同居人、受雇人或應送達處所之接收郵件人員，已將
      該送達文書寄存於桃園12支郵局，此有戶政連線戶籍資料
      及送達證書附案可稽，依土地稅法第34條之1 第2 項規定
      ，若合於自用住宅用地要件，原告最遲應於97年2 月15日
      前提出申請，惟原告遲至97年3 月5 日始向被告提出按自
      用住宅優惠稅率課徵土地增值稅，核已逾土地稅法第34條
      之1第2項規定之期限，故本案仍按一般用地稅率核定土地
      增值稅867,822 元，依法有據，並無違誤。
    (二)原告雖主張行政程序法第74條第3項規定之3個月寄存期間
      乃在於規範第74條第1、2項之寄存送達期間云云。惟查，
      依法務部95年8 月21日法律第0950028034號函釋：「…行
      政程序法第74條第1 項規定……應以寄存之日視為收受送
      達之日期，而發生送達之效力……」93年4 月13日法律第
      0930014628號函釋：「……行政機關或郵政機關依行政程
      序法第74條第1 項規定為送達者，……無論應受送達人實
      際上於何時受領文書，均以寄存之日視為收受送達之日期
      ，而發生送達效力。至於同條第3 項規定，…係就寄存機
      關保存送達文書之期限為規定，對於送達生效日期之認定
      ，並無影響。」是以寄存送達之效力，係以寄存之日期視
      為收受送達之日期，而非以實際領取文書之日發生送達效
      力，原告前述主張，容有誤解；另最高法院85年台抗字第
      151 號裁判，係因原審未究明抗告人之實際住居所，而將
      原裁定廢棄，與本案已就原告之戶籍地為送達之情形不同
      等情置辯。並聲明請求判決駁回原告之訴。
四、經查：
    (一)按稅捐稽徵法第6條第3項規定：「經法院或行政執行署執
      行拍賣或交債權人承受之土地，執行法院或行政執行署應
      於拍定或承受5 日內，將拍定或承受價額通知當地主管機
      關，依法核課土地增值稅、地價稅、房屋稅，並由執行法
      院或行政執行署代為扣繳。」次按，土地稅法第34條之1
      第2 項規定：「土地所有權移轉，依規定由權利人單獨申
      報土地移轉現值或無須申報土地移轉現值之案件，稽徵機
      關應主動通知土地所有權人，其合於自用住宅用地要件者
      ，應於收到通知之次日起30日內提出申請，逾期申請者，
      不得適用自用住宅用地稅率課徵土地增值稅。」故本件之
      爭執在於：被告寄發予原告之通知書，何時發生合法送達
      原告之效力？及被告以原告逾期申請，不得適用自用住宅
      稅率，而按一般用地稅率課徵系爭土地之土地增值稅，是
      否合法？
    (二)又按，行政程序法第72條前段規定：「送達，於應受送達
      人之住居所、事務所或營業所為之。」第73條第1 項規定
      ：「於應送達處所不獲會晤應受送達人時，得將文書付與
      有辨別事理能力之同居人、受僱人或應送達處所之接收郵
      件人員。」第74條規定：「送達，不能依前二條規定為之
      者，得將文書寄存送達地之地方自治或警察機關，並作送
      達通知書兩份，一份黏貼於應受送達人住居所、事務所、
      營業所或其就業處所門首，另一份交由鄰居轉交或置於該
      送達處所信箱或其他適當位置，以為送達。前項情形，由
      郵政機關為送達者，得將文書寄存於送達地之郵政機關。
      寄存機關自收受寄存文書之日起，應保存3 個月。」由上
      開規定可知，送達因不能依行政程序法第72條及第73條規
      定為之，而依同法第74條規定為寄存送達者，無論應受送
      達人實際上於何時受領文書，均以寄存之日期，視為收受
      送達之日期，而發生送達之效力。
    (三)查原告所有系爭土地，於96年11月15日經桃園地院執行拍
      賣，由訴外人陳麗甘拍定取得，桃園地院於96年11月27日
      函請被告核算應課徵之土地增值稅，經被告依土地稅法施
      行細則第61條規定核定按一般用地稅率，應課徵土地增值
      稅867,822元，並於96年12月7日以桃稅土字第0960153024
      號函請桃園地方法院代為扣繳，同時通知原告如符合自用
      住宅用地要件者，請於文到30日內檢附相關證明文件向被
      告提出申請，而上開通知函經交付郵政機關於97年1月16
      日送達於原告之戶籍所在地桃園市○○里○○路111 號時
      ，因未獲會晤原告本人，亦無受領文書之同居人、受僱人
      或應送達處所之接收郵件人員，乃將該文書寄存於桃園12
      支局，並作送達通知書兩份，一份黏貼於應受送達人前開
      住居所門首，另一份置於該送達處所信箱或其他適當位置
      ，以為送達等情，為原告所不爭，並有前開各函、戶政連
      線戶籍資料及送達證書附原處分卷第3-6 、14、29頁可稽
      ，揆諸前揭規定，自已發生合法送達之效力。則原告依土
      地稅法第34條之1 第2 項規定，提出申請改按自用住宅用
      地稅率課徵土地增值稅，應自97年1 月17日起算30日，期
      限屆滿日為97年2 月15日，惟原告遲至97年3 月5 日始向
      被告提出申請( 見原處分卷第21頁) ，已逾上述規定期限
      ，自不得適用自住宅用地稅率改課土地增值稅，故被告按
      一般用地稅率核定系爭土地之土地增值稅，於法並無不合
      。
    (四)又查，行政程序法第74條第3 項規定：寄存機關自收受寄
      存文書之日起，應保存3 個月。」係規範寄存機關保存送
      達文書之期限，與寄存送達依同法條第2 項規定，應於寄
      存之日起發生合法送達之效力，不生影響，原告將二者混
      為一談，援引主張須寄存機關保存文書3 個月屆滿而文書
      未被領走，方屬合法完成送達之效果云云，顯係誤解法律
      之規定，委無足採。
五、綜上所述，原告之主張，並無可採。被告以原告逾期申請，
    不得適用自用住宅用地稅率課徵土地增值稅，核定系爭土地
    應按一般用地稅率課徵土地增值稅，於法並無違誤，訴願決
    定予以維持，亦無不合。原告仍執前詞，請求撤銷訴願決定
    及原處分，為無理由，應予駁回。
據上論結，本件原告之訴為無理由，爰依行政訴訟法第98條第1
項前段，判決如主文。
中    華    民    國    98    年     4    月   29     日
                    臺北高等行政法院第二庭
                              審判長法  官  徐瑞晃
                                    法  官  陳金圍
                                    法  官  蕭惠芳
上為正本係照原本作成。
如不服本判決，應於送達後20日內，向本院提出上訴狀並表明上
訴理由，如於本判決宣示後送達前提起上訴者，應於判決送達後
20日內補提上訴理由書（須按他造人數附繕本）。
中    華    民    國    98    年     4    月   29     日
                                    書記官   李淑貞


司法院資訊處製作；財團法人民間司法改革基金會備份。
